Inventaris van het archief van het Ministerie van Binnenlandse Zaken: Afdeling Waterstaat, 1814-1877
Nationaal Archief, Den Haag
Ministerie van Binnenlandse Zaken: Afdeling Waterstaat
BiZa / Waterstaat
oudste stuk - jongste stuk: 1814-1877
B20500
6079 inventarisnummer(s); 700,00 meter
Normale geschreven, getypte en gedrukte documenten, geen bijzondere handschriften.
Nationaal Archief, Den Haag
Generale Directie van Waterstaat, Bruggen en Wegen, 1814-1815 Ministerie van Waterstaat en Publieke Werken, 1815-1819 Ministerie van Binnenlandse Zaken en Waterstaat, centrale administratie van de Waterstaat, 1820-1824 Ministerie van Binnenlandse Zaken, Onderwijs en Waterstaat, administratie van de Waterstaat, 1824-1825 Ministerie van Binnenlandse Zaken, administratie van de Waterstaat, 1825-1829 Ministerie van Waterstaat, Nationale Nijverheid en Koloniën, afdeling Waterstaat, 1830-1831 Ministerie van Binnenlandse Zaken, 3e afdeling Waterstaat, 1831-1877 Commissie van Superintendentie over de Landsgebouwen, 1813-1815
De afdeling Waterstaat was belast met: dijkbeheer van de grote rivieren, aanleg en onderhoud van kanalen, toezicht op de binnenscheepvaart, beheer en onderhoud van zeeweringen, havens, toezicht op droogmakerijen, indijkingen en verveningen, toezicht op de waterschappen en polderbesturen, aanleg en onderhoud van wegen, toezicht op middelen van vervoer, verlening van concessies voor aanleg en exploitatie van spoorwegen, bouw en onderhoud van de landsgebouwen. Het omvangrijke archief bevat stukken over de bovengenoemde onderwerpen. Het is deels chronologisch (1814-1819 en 1823-1832) deel op onderwerpen (rubrieken) geordend. De stukken binnen een rubriek zijn intern weer chronologisch geordend en te raadplegen met behulp van de jaarlijkse indices en klappers.
Archiefvorming
Geschiedenis van de archiefvormer
De benaming 'waterstaat' werd in de 18de eeuw gebruikt in de betekenis van waterstaatkundige toestand, in het bijzonder die van het grondwater en het oppervlaktewater. Sinds het begin van de 19de eeuw ging het begrip de zorg voor de waterstaatkundige toestand omvatten en in de loop van de eeuw ook de ambtelijke technische diensten die met de zorg waren belast.
Van de Ven, Leefbaar laagland, 162.
Waterhuishouding en beveiliging tegen het water werd ook wel aangeduid met de term 'natte waterstaat', ter onderscheiding van de 'droge waterstaat', die de infrastructuur ten behoeve van het personen- en goederenvervoer te land betrof en in de 19de eeuw deel ging uitmaken van het takenpakket van de administratie van de Waterstaat.
Ten tijde van de Republiek was de waterstaat een zaak van de provincies. De Bataafs-Franse tijd bracht ook op dit terrein ingrijpende veranderingen: vanaf 1798 is sprake van een centrale administratie voor de waterstaat. De Staatsregeling van 1801 voerde het beginsel in van toezicht door het centrale bestuur op de lagere overheden (provincies en waterschappen). Het hoofdstuk 'Van de Waterstaat' in de Grondwet van 1814 begon met de zinsnede 'De Waterstaat blijft een der eerste nationale belangen en wordt bestuurd door eene bijzondere administratie ...'. De Grondwet van 1815 kende globaal de volgende opzet:
- rechtstreeks beheer door het Rijk van waterstaatswerken die van landelijk (boven-regionaal) belang waren
- oppertoezicht door de Koning op lagere waterstaatscorporaties voor zover dat in het algemeen belang nodig was.
In de Bataafse tijd had het Rijk vele waterstaatswerken van de gewesten overgenomen, waaronder ook die niet van nationaal belang waren. Artikel 217 van de Grondwet-1815 maakte het mogelijk delen van het waterstaatsbeheer mét de kosten over te hevelen naar de provincies. In 1819 heeft het Rijk inderdaad een aantal werken in beheer overgedragen aan de provincies, maar veel stelde dit niet voor. Een zwak punt was de gebrekkige afbakening van de competenties tussen rijk, provincies en waterschappen.
Bosch, Om de macht van het water, 127.
Hoewel voorgeschreven door de Grondwet van 1848 (artikel 191) kwam het lange tijd niet tot alomvattende wetgeving inzake het waterstaatsbestuur. Pas in 1900 kwam de Waterstaatswet tot stand, die aangaf welke instanties verantwoordelijk waren voor het beheer van waterstaatswerken en een wettelijke grondslag gaf aan de dienst van Rijkswaterstaat.
Met de taken verkeer en waterstaat waren achtereenvolgens belast:
Commissariaat-Generaal van Binnenlandse Zaken, directie van de Waterstaat, Bruggen en Wegen, 1813
Generale Directie van Waterstaat, Bruggen en Wegen, 1814-1815
Ministerie van Waterstaat en Publieke Werken, 1815-1819
Ministerie van Binnenlandse Zaken en Waterstaat, centrale administratie van de Waterstaat, 1820-1824
Ministerie van Binnenlandse Zaken, Onderwijs en Waterstaat, administratie van de Waterstaat, 1824-1825
Ministerie van Binnenlandse Zaken, administratie van de Waterstaat, 1825-1829
Ministerie van Waterstaat, Nationale Nijverheid en Koloniën, afdeling Waterstaat, 1830-1831
Ministerie van Binnenlandse Zaken, 3e afdeling Waterstaat, 1831-1877, en 11e afdeling Spoorwegen, 1861-1877
Ministerie van Waterstaat, Handel en Nijverheid, 1877-1905
Ministerie van Waterstaat, 1905-1947.
Van Generale Directie tot Afdeling Waterstaat 1813-1877
Nog in 1813 werd door Willem I een regeling getroffen voor het waterstaatsbestuur door de directie van de Waterstaat, Wegen en Bruggen onder te brengen bij het Commissariaat-Generaal van Binnenlandse Zaken. Al in januari 1814 echter werd een zelfstandige Generale Directie van de Waterstaat in het leven geroepen.
SB 1 december 1813 nr. 26 en 8 januari 1814 nr. 35.
In september 1815 werden door Willem I enige nieuwe departementen opgericht, waaronder het ministerie van Waterstaat en Publieke Werken.
KB 16 september 1815 La.H nr. 61.
Onder de minister waren, behalve een secretaris-generaal, een vijftal commissarissen werkzaam voor specifieke taken als bruggen en wegen, rivieren en kanalen, havens; vanaf eind 1815 ook voor de landsgebouwen en koninklijke paleizen, waarvan de zorg voordien was opgedragen aan een Commissie van Superintendentie, ressorterend onder de departementen van Binnenlandse Zaken en Financiën. In 1816 werd de Raad van Waterstaat in het leven geroepen: dit orgaan, onder voorzitterschap van de minister, kreeg als taak alle belangrijke nieuwe projecten te onderzoeken. De Raad heeft alleen gedurende de eerste jaren naar behoren gefungeerd en werd daarna sporadisch bijeen geroepen.
Bosch, Om de macht van het water, 111.
Begin 1820 werd het centrale waterstaatsbestuur ondergebracht bij het ministerie van Binnenlandse Zaken en Waterstaat; de 'natte' waterstaat per 1 januari, de 'droge' per 1 april 1820.
KB 31 december 1819 nr. 115.
Omdat dit departement een zeer breed takenpakket behartigde, werd in 1823 een Raad van administrateurs ingesteld, die de bewindsman zou adviseren en met hem alle conceptwetten en besluiten met een 'algemeene werking' zou bespreken. De administrateurs waren bevoegd rechtstreeks met andere autoriteiten te corresponderen, buiten de minister om. De inspecteur-generaal van de Waterstaat A.F. Goudriaan werd in 1823 tevens benoemd tot administrateur voor de waterstaat, wegen, vaarten en verdere publieke werken alsmede de mijnen.
KB 17 september 1823 nr. 10 (instelling Raad van administrateurs) en KB 28 september 1823 nr. 102 (benoeming Goudriaan). Goudriaan werd al in 1826 (KB 26 maart nr. 107) als administrateur ontslagen (vervangen door H. Ewijk en herbenoemd in zijn vorige functie van inspecteur-generaal, omdat, aldus minister Van Gobbelschroy in zijn voordracht aan de Koning, de vele aanzienlijke waterstaatswerken 'de behoefte aan twee Inspecteurs generaal doet gevoelen', in feite omdat de bejaarde inspecteur-generaal Blanken te weinig inspecties meer kon verrichten.
April 1825 werd de bemoeienis van de afdeling Waterstaat met 'al hetgeen betreft de mijnen, fabrieken, trafieken en molens overgeheveld naar de afdeling Nationale Nijverheid, die toen eveneens onder Binnenlandse Zaken ressorteerde.
KB 5 april 1825 nr. 88a.
In 1828 werd het takenpakket opnieuw ingekrompen: beheer en onderhoud van wegen, vaarten, veren en droogmakerijen werden, voor zover deze inkomsten opleverden (tol-, sluis-, bruggelden), overgenomen door het Amortisatiesyndicaat, dat onder de minister van Financiën ressorteerde. De aanleg van nieuwe werken bleef overigens onder de afdeling Waterstaat. Na de opheffing van het Amortisatiesyndicaat kreeg deze afdeling in 1841 het materieel beheer terug over de wegen en vaarten (het financieel beheer bleef bij Financiën).
KB 12 augustus 1828 nr. 110. KB 27 december 1840 (Stbl. 77), KB 22 maart 1841 nr. 112 (beheer wegen en vaarten terug naar Waterstaat) en KB 27 maart 1841 nr. 91 (idem). Over het Amortisatiesyndicaat zie het hoofdstuk ministerie van Financiën.
In de jaren 1830-1831 was Waterstaat afgescheiden van Binnenlandse Zaken: de administratie vormde in die periode samen met Nijverheid en Koloniën een ministerie. Aan het bestaan van dit heterogene departement kwam al spoedig een eind: vanaf 1 oktober 1831 maakte Waterstaat weer als (3e) afdeling, onder leiding van een referendaris, deel uit van het 'moeder-departement' Binnenlandse Zaken.
KB 29 december 1829 nr. 4 (oprichting ministerie van Waterstaat, Nationale Nijverheid en Koloniën) en KB 12 juli 1831 nr. 33 (Waterstaat weer naar Binnenlandse Zaken).
Gedurende de periode 1848-1856 was de afdeling Waterstaat gesplitst in twee afdelingen, A en B, elk met een referendaris als chef. De 'omvang deezer afdeeling' en de 'veelvuldige ... werkzaamheden' billijkten deze reorganisatie, aldus de minister in zijn rapport aan de Koning. Afdeling A behandelde de zogenaamde 'natte waterstaat', afdeling B de 'droge' waterstaat.
Voorstel Binnenlandse Zaken (Kab. 27 november 1847 nr. 1024) aan de Koning: bijlage van KB 28 november 1847 nr. 50 en van Exh. 28 november 1847 La. E 40 geheim (archief Kabinet des Konings, inv.nr. 4197). Verdeling taken tussen de afdelingen A en B geregeld bij Besch. Binnenlandse Zaken 30 december 1847 afd.G.S. nr. 160).
In 1856 wenste de toenmalige bewindsman deze verdeling weer ongedaan te maken, omdat er een te nauw verband bestond tussen de behandelde zaken.
Archief Kabinet des Konings, inv.nr. 4251, exh.14 april 1856 La. F 6 geheim (voorstel Binnenlandse Zaken voor één afdeling Waterstaat) en archief Binnenlandse Zaken Kabinet, inv.nr. 97, exh. 30 april 1856 nr. 401.
In dat jaar werd L.J.A. van der Kun met de titel 'hoofdinspecteur' benoemd zowel tot hoofd van de afdeling Waterstaat als tot chef van het korps ingenieurs. Door deze combinatie nam de invloed van Rijkswaterstaat op het beleid aanzienlijk toe. Administratief bleven de twee sub-afdelingen echter voortbestaan tot 1865.
De invloed van het Korps ingenieurs op het beleid was onder Van der Kun zo groot, dat de minister (Thorbecke) na diens overlijden (1864) geen nieuwe hoofdinspecteur benoemde. Pas na enkele jaren werd de functie weer vervuld (Van Heezik, Spelbepaler, 33).
De toenemende bemoeienis van het Rijk met de spoorwegen leidde eind 1860 binnen het departement tot de oprichting van een (11e) afdeling Spoorwegen, afgescheiden van de 3e afdeling Waterstaat.
KB van 31 december 1860 nr. 13 en Besch. Binnenlandse Zaken 1 januari 1861 La.B afd.AZC.
Naast de departementale organisatie fungeerde de eigenlijke waterstaatsdienst, vanaf 1816 met de benaming 'Corps Ingenieurs van de Waterstaat en der Publieke Werken' en na de grondwetsherziening van 1848 als 's Rijks Waterstaat. Het organisatiebesluit van 1819 onderscheidde twee categorieën ingenieurs: a) in algemene dienst verbonden aan het ministerie en b) werkzaam in de provincies. De laatsten stonden formeel onder het ministerie, dat ook hun salaris betaalde, maar zij werkten in opdracht van de provinciale besturen.
Organisatiebesluiten: KB 25 juli 1816 La.X nr. 26, KB 17 december 1819 nr. 2, KB 8 februari 1849 (Stbl. 6). Bosch, Om de macht van het water, 133, 144, 158.
In elke provincie gaf een hoofdingenieur leiding aan enige arrondissementsingenieurs, die op hun beurt werkten met lagere geëmployeerden als opzichters en beambten, zoals sluis- en brugwachters. De hoofdingenieur correspondeerde met het ministerie, als regel via de provinciale gouverneur (vanaf 1850 de commissaris des Konings), in uitzonderingsgevallen rechtstreeks.
Van der Steur, Aanteekeningen, 914.
Het korps werd geleid door (als regel) twee (hoofd)inspecteurs. Als zodanig fungeerden in de eerste kwart van de 19de eeuw erkende waterstaatkundigen als J. Blanken en A.F. Goudriaan en in het derde kwart de eerdergenoemde Van der Kun. In die functie waren zij ook de belangrijkste adviseur van de minister.
De ingenieurs verrichtten ook werkzaamheden voor de provincies, maar daaraan kwam in de jaren 1865-1882 geleidelijk aan een eind, omdat de provincies door het Rijk min of meer gedwongen werden eigen provinciale waterstaatsdiensten op te richten. In 1876 werd besloten de in 1819 aan de provincies overgedragen werken weer in beheer en onderhoud terug te nemen bij het Rijk.
KB 27 mei 1876 (Stbl. 109). Het artikel van P.J. de Loor, 'De provinciale waterstaatsdiensten', in: Bestuurswetenschappen, 23 (1969) 127-148, geeft een beknopte geschiedenis over het ontstaan van de verschillende provinciale diensten en de ontwikkeling van hun takenpakket.
Naast de dienst in de provincies fungeerde de al in Bataafse tijd opgerichte Algemene Dienst van de Waterstaat, die zich later zou ontwikkelen tot technisch-wetenschappelijk orgaan, onder meer belast met de voorbereiding van plannen voor grote projecten.
Bosch, Om de macht over het water, 87. Van de Ven, Leefbaar laagland, 164.
Taken
In de jaren 1815-1819 werden de taken van het Ministerie van Waterstaat en Publieke Werken samengevat in begrippen als: rivieren en kanalen, bruggen en wegen, zeeweringen, zeehavens en landsgebouwen. In de loop der jaren kwamen daar nieuwe beleidsterreinen bij zoals telegrafie, telefonie, mijnwezen en elektriciteitsvoorziening, die in bepaalde periodes onder andere ministeries hadden geressorteerd. Anderzijds gingen later in de 19de eeuw meer departementen zich bezig houden met de rijksgebouwen, waarna deze taak in 1922 werd geconcentreerd bij het ministerie van Financiën (zie het hoofdstuk Financiën).
Tussen het departement en 'het veld', de ingenieurs in de regionale directies, bestond een bepaalde werkverdeling. Den Haag hield zich vooral bezig met het beleid: de voorbereiding en wijziging van wet- en regelgeving, de bestuurlijke voorbereiding van grotere openbare werken, het opmaken van begrotingen en het verrichten van financiële controle. Het korps ingenieurs was vooral met uitvoerende taken belast: het ontwerpen van nieuwe projecten en onderhoudswerken, het opmaken van berekeningen en bestekken, het rapporteren over de aanbestedingen en het houden van toezicht op de uitvoering van werken.
Vrijwel alle werken werden in het openbaar aanbesteed. In 1817 werd een aanbestedingsreglement vastgesteld, dat ruim honderd jaar van kracht bleef.
KB 30 juli 1817 La.W, gepubliceerd in Boogaard, Wetten, 1858, 147-152. Vergelijk Van Heezik, Spelbepaler, 28, 57.
Voor de opstelling van bestekken golden de 'Algemene Voorschriften' van de Waterstaat, daterend uit 1839 en later regelmatig aangepast. Sommige werken werden in concessie uitgevoerd, echter onder toezicht van het Rijk. Tot 1860 werden grote werken als regel in meerdere duidelijk afgebakende bestekken aanbesteed en waren verscheidene aannemers erbij betrokken. Na dat jaar ging het Rijk bij omvangrijke projecten liever met één partner in zee. Dit leidde tot schaalvergroting: verscheidene aannemers gingen als vennoten een firma vormen, die wel in staat was grote werken uit te voeren.
Van de Ven, Leefbaar laagland, 171
'Natte' waterstaatswerken
Rivieren en kanalen
Juist bij het dijkbeheer van de grote rivieren waren de nadelen van het ontbreken van een centraal bestuur tijdens de Republiek pijnlijk aan het licht getreden. Na de Staatsregeling van 1798 kon hier effectief worden opgetreden. De 'Publicatie, houdende bepalingen omtrent een algemeen Rivier- of Waterregt over de Rivieren of Stroomen deze Republiek' van 24 februari 1806 beoogde een gecoördineerde verdediging van de rivierdijken en bevatte bepalingen die de bevaarbaarheid moesten handhaven. Zo mocht zonder vergunning van het Rijk geen enkel werk worden ondernomen, dat nadeel zou kunnen opleveren voor de waterafvoer of de scheepvaart. Het reglement, nadien herhaaldelijk aangevuld, zou van kracht blijven tot de Rivierenwet van 1908, die de vergunning van rijkswege handhaafde.
Gepubliceerd onder meer in Boogaard, Wetten, deel I 19-25. Bij KB van 8 maart 1822 (in Bijv. Stbl. 9, 1651) werd strikte naleving voorgeschreven. Wet van 9 november 1908 (Stbl. 339), gewijzigd bij de wet van 18 juli 1930 (Stbl. 340). In artikel 29 van de wet van 1908 werd de Publicatie van 1806 vervallen verklaard.
Het toezicht van Rijkswaterstaat op het rivierbeheer was verder geregeld in de reglementen 'op de correspondentie bij ijsgang en hoog opperwater', later ook wel aangeduid met de term 'bijzondere riviercorrespondentie'. Het eerste reglement dateert van 1814; het werd sindsdien meermalen aangepast. Het bevatte voorschriften voor het nemen van maatregelen door dijkbesturen en regelmatige rapportage daarover via de ingenieurs van de waterstaat aan het departement.
Gepubliceerd in Bijv. Stbl. ,1, 436, herzien onder meer bij KB 21 augustus 1835 nr. 23 (idem, 1835, 428) en uiteindelijk vervangen door de wet van 15 oktober 1921 (Stbl. 1125).
In 1821 en 1828 werden commissies ingesteld tot onderzoek naar de beste rivierafleidingen. De aanbevelingen van de commissie van 1821 leidden weliswaar in de periode 1835-1864 tot een serie gedetailleerde rivierkaarten, maar pas na 1850 zou het rijk voldoende middelen beschikbaar hebben voor projecten die de rivierafleidingen in juiste banen moesten leiden.
.F. Boode, 150 Jaar rivierkaarten van Nederland (z.pl., Hoofddirectie van de Waterstaat, 1979) geeft een overzicht van de verschillende edities.
Het in de decennia na 1850 gevoerde beleid was gebaseerd op aanbevelingen in een tweetal rapporten uit 1854 en 1861 van de hand van de inspecteurs van de Waterstaat L.J.A.van der Kun, J.H. Ferrand, F.W. Conrad en H.F. Fijnje, die pleitten voor normalisatie, kanalisatie en verbetering van de riviermonden.
In 1875 werd het rivierbeheer aan de regionale districten onttrokken door de oprichting van de dienst Rivierbeheer onder een hoofdingenieur die leiding gaf aan vijf speciale rivier-arrondissementen.
Besch. Binnenlandse Zaken 3e afd. 19 december 1874 Lett.F.
De regering van Willem I betekende een hoogtepunt in de staatsaanleg van belangrijke kanalen zoals het Groot Noordhollands Kanaal, het Kanaal door Voorne, de Zuid-Willemsvaart en het kanaal Gent-Terneuzen.
R. Filarski, Kanalen van de koning-koopman; goederenvervoer, binnenscheepvaart en kanalenbouw in Nederland en België in de eerste helft van de negentiende eeuw (Amsterdam 1995) geeft een overzicht.
Door derden werden ook kanalen aangelegd, in concessie: hierbij beperkte de rol van de waterstaatsdienst zich tot toezicht en/of advisering. Pas na circa 1860 zou weer sprake zijn van infrastructurele werken van vergelijkbare grootte, dankzij de economische groei en de baten van het cultuurstelsel.
Lintsen, Geschiedenis techniek, II, 168-169. In de jaren 1860-1890 bedroegen de investeringen in aanleg, onderhoud en uitbreiding van vaarwegen, spoorwegen en (in mindere mate) landwegen 10 tot 20 procent van de staatsbegroting (G.A. van der Knaap, Spoorwegen en wegvervoer. Een geschiedenis en bronnenoverzicht (Amsterdam 1993) 19-21).
In 1863 werd besloten de scheepsverbindingen van Amsterdam en Rotterdam met de zee te verbeteren. Het Noordzeekanaal werd aanvankelijk door een particuliere instantie, de Amsterdamse Kanaalmaatschappij, in concessie uitgevoerd, maar in 1882 moest de Staat de lasten overnemen. De Nieuwe Waterweg werd van meet af aan door het Rijk uitgevoerd, en wel onder leiding van ingenieur P. Caland die als projectleider als het ware uit de vaste organisatie van Rijkswaterstaat was losgemaakt.
Zeeweringen. Havens
Ingevolge het Koninklijk Besluit van 17 december 1819 was een groot aantal zeeweringen in beheer en onderhoud overgedragen aan de provincies, die echter rijksingenieurs (tegen vergoeding) konden inzetten. In 1876 nam het Rijk veel van deze werken weer in eigen beheer. Er waren echter uitzonderingen, waarbij regionale waterschappen met het dijkbeheer waren belast. Rijk en provincies subsidieerden soms de waterschappen in het belang van een goed dijkbeheer, zoals de zogenaamde 'calamiteuze polders' in Zeeland.
Bij de aanleg en verbetering van havens was de gemeentelijke overheid lange tijd de belangrijkste actor. Soms nam het Rijk die taak op zich, ingeval de haven als een 'nationaal belang' werd gezien.
Droogmakerijen. Indijkingen. Verveningen
Toezicht op droogmakerijen, indijkingen en verveningen behoorden volgens de Grondwet van 1815 tot de competentie van de provinciale besturen en niet tot het werkterrein van de waterstaatsdienst. Bij grote projecten als de Haarlemmermeer en de Zuidplas waren ingenieurs van de waterstaat nauw betrokken als lid van de commissie van beheer.
Bosch, Om de macht van het water, 168.
Projecten van landaanwinning mochten alleen worden ondernomen na toestemming bij Koninklijk Besluit. Verzoeken daartoe bereikten via de provinciale besturen de met de Waterstaat belaste minister, die de plannen beoordeelde en meestal nadere voorwaarden stelde.
'Droge' waterstaatswerken
Wegen
In de Franse tijd werden enkele wegen op Nederlands grondgebied, die de integratie met het keizerrijk tot stand moesten brengen, tot 'routes impériales' verheven. Ook waren voor militaire doeleinden enige verharde wegen aangelegd. Willem I was ervan overtuigd dat de aanleg van grote wegen het onderlinge verkeer tussen de rijksdelen zou stimuleren, de handel zou bevorderen en aldus zijn Verenigd Koninkrijk tot een echte eenheid zou laten uitgroeien.
Schmal, 's Rijks groote wegen, 89.
In 1821 werd besloten tot een verdeling van de wegen in twee klassen, welke classificatie de gehele eeuw van kracht bleef.
KB 13 maart 1821 nr. 73. Al eerder, in 1811 en 1816 waren de grote wegen in klassen verdeeld.
De 'groote wegen van de eerste klasse' vormden de verbindingen tussen de hoofdstad en de residentie met de landsgrenzen en stonden onder direct beheer en onderhoud van het Rijk. De wegen van de tweede klasse verbonden de provinciehoofdsteden en kwamen, onder toezicht van het Rijk, in beheer en onderhoud van de provincies. Wel nam het Rijk in de loop der jaren enige wegen van de 2e klasse en door derden aangelegde verbindingen in beheer en onderhoud over.
Circa 1855 was het netwerk van verharde nationale wegen voltooid. Daarna volgde voor wat het Rijk betreft een lange periode van consolidatie: door de uitbreiding van het spoorwegnet was er lange tijd geen groei bij het wegverkeer. Overigens konden ook de lagere overheden, na goedkeuring door de Kroon, zelf wegen aanleggen.
Spoor- en tramwegen